【裁判字號】    92,上訴,475
【裁判日期】    920423
【裁判案由】    妨害投票
【裁判全文】
臺灣高等法院高雄分院刑事判決                    九十二年度上訴字第四七五號
    上  訴  人  臺灣澎湖地方法院檢察署檢察官
    被      告  乙○○
    被      告  丙○○
    被      告  丁○○
    被      告  戊○○
右上訴人因被告妨害投票案件，不服臺灣澎湖地方法院九十一年度訴字第五四號中華
民國九十二年一月三十日第一審判決（起訴案號：臺灣澎湖地方法院檢察署九十一年
度偵字第三○一號），提起上訴，本院判決如左：
      主  文
原判決關於丙○○、丁○○、戊○○部分撤銷。
丙○○、丁○○、戊○○共同以非法之方法，使投票發生不正確之結果；各處有期徒
刑貳月，如易科罰金，均以參百元折算壹日。均緩刑參年。
其他上訴駁回。
      事  實
一、丙○○為母親，丁○○、戊○○為丙○○之子，三人明知其等並無遷移至戶籍地
    實際居住意思，為冀求其等支持之澎湖縣白沙鄉（下稱白沙鄉）講美村第十七屆
    村長候選人蕭文致（即丙○○先生乙○○之胞弟）能順利當選連任，竟共同基於
    妨害投票結果正確之犯意聯絡，以虛報遷出、遷入戶口之非法方法（俗稱幽靈人
    口），委託並無共同犯意聯絡之蕭文致之妻廖春燕，持丙○○、丁○○、戊○○
    等人之國民身分證、印章、戶口名簿等辦理戶籍遷移所需之證件，於九十一年一
    月二十四日，向白沙鄉戶政事務所虛報遷出原戶籍地址即台北縣中和市○○路四
    二八巷五弄六號三樓（簡稱原籍地），改遷入白沙鄉講美村講美四十號之一（簡
    稱現籍地），俾於九十一年六月八日舉行之澎湖縣第十七屆鄉市民代表及村里長
    選舉（白沙鄉講美村選區）時，前往白沙鄉講美村第六十九投開票所圈選蕭文致
    。迨九十一年六月八日投票日當甲，丙○○等人均前往上述投開票所進行投票，
    致使白沙鄉鄉民代表及講美村村長選舉投票發生不正確之結果。
二、案經澎湖縣警察局白沙分局移送臺灣澎湖地方法院檢察署檢察官偵查起訴。
      理  由
壹、撤銷改判有罪部分（即丙○○、丁○○、戊○○部分）：
一、訊據被告丙○○、丁○○、戊○○均矢口否認涉犯妨害投票結果正確之犯行，被
    告丙○○辯稱：因伊公、婆身體不好，須常常回澎湖探視，故委託妯娌廖春燕幫
    伊遷戶籍，搭飛機回澎湖可以有折扣，且伊遷戶籍後也住過現籍地云云。被告丁○○、戊○○則均辯稱：講美村戶籍地是伊阿公家，伊小時候就住在那裡，本件
    遷籍事先伊等並不知情，是為了回澎湖探望奶奶，爸爸才請嬸嬸廖春燕幫遷伊戶
    籍回澎湖云云。
二、經查：
（一）然經白沙鄉戶政事務所與澎湖縣警察局白沙分局（下稱白沙分局）會同查處結
      果，認為丙○○等人其等無實際長期居住於遷入戶籍地之事實，並經該管戶政
      事務所列為異常遷入人口，復於九十一年六月八日澎湖縣第十七屆鄉市民代表
      及村里長（白沙鄉講美村選區）選舉時，前往白沙鄉講美村第六十九投開票所
      進行投票，此有澎湖縣選舉委員會製作之「臺灣省澎湖縣第十七屆鄉市民代表
      及村里長選舉選舉人名冊」影本，白沙鄉戶政事所製作之「委託遷入戶籍名冊
      」、「遷入戶籍登記申請書」影本、委託書影本，及班機艙單影本等件在卷可
      稽，則其等遷移戶籍後，既未實際長期居住於該處，目的在符合公職人員選舉
      罷免法繼續居住四個月以上之規定而投票予某一候選人，並進而投票，應認其
      等有妨害投票結果正確之犯意聯絡。
（二）按公職人員選舉罷免法第十五條第一項規定，有選舉權人在各該選舉區「繼續
      居住」四個月以上者，為公職人員選舉各該選舉區之選舉人，依法得選舉公職
      人員，同法第二十三條規定，選舉人名冊，由鄉（鎮、市、區）戶籍機關依戶
      籍登記簿編造；凡投票前二十日已登錄戶籍登記簿，依規定有選舉人資格者，
      應一律編入名冊；投票日前二十日遷出之選舉人，仍應在原選舉區行使選舉權
      。而被告丙○○等人遷出、遷入時間均為九十一年一月二十四日，有戶籍謄本
      附卷可據，係在澎湖縣第十七屆鄉市民代表及村里長選舉前約四個月所為，且
      其等遷移戶籍之受委託人均為廖春燕，有前開白沙鄉戶政事所製作之「委託遷
      入戶籍名冊」、「遷入戶籍登記申請書」影本、委託書影本卷內足稽，足認丙○○等人均係為選舉支持蕭文致之原因而委託蕭文致之妻廖春燕辦理遷移戶籍
      無訛。
（三）參諸被告丙○○供承：伊平常生活重心在台北，伊於九十一年六月五日中午十
      二時四十五分自台北搭立榮航空公司班機回澎湖投票，六月九日又搭復興航空
      公司班機回台北等語。被告丁○○供承：伊目前就讀於台北縣土城市德霖技術
      學院夜間部，平日住在台北，伊於九十一年六月八日中午前坐遠東航空股份有
      限公司（下稱遠東航空）班機返回澎湖投票，投完票後當日十七、十八時許即
      搭遠東航空班機返回台北等語觀之暨被告戊○○辯稱：伊目前就讀於國立政治
      大學，平常生活重心在台北，九十一年六月八日早上坐遠東航空班機返回澎湖
      投票，投完票後當日十七、十八時許即搭遠東航空班機返回台北等語，足認被
      告丙○○等人並無實際長期居住於戶籍地白沙鄉講美村講美四十號之一之事實
      ，而係為選舉支持特定候選人蕭文致而委託廖春燕辦理遷移戶籍。
（四）按以詐術或其他非法之方法，使投票發生不正確之結果或變造投票之結果者，
      處五年以下有期徒刑，刑法第一百四十六條第一項定有明文，其立法目的在杜
      絕任何選舉舞弊，以達選舉之純正及公平；又該條為概括規定，除使用詐術外
      ，其他以一切非法之方法，達妨害選舉之純正及公平者，均有該條之適用。而
      該條所稱「使投票發生不正確之結果」，以行為人所為致該選舉區之整體投票
      結果，發生不正確之結果為已足，不以行為人所支持之特定候選人已否當選為
      必要，此為該法條文義解釋、歷史解釋及體系解釋上所當然。復按我國憲法所
      規定之各項選舉，雖係採普通、平等、直接、無記名方式為之，選舉人投票給
      何候選人，在理論上固係無法知悉，然若虛偽遷入戶籍，實際上未居住於該處
      ，目的在符合公職人員選舉罷免法繼續居住四個月以上之規定，而投票予某一
      候選人，並進而投票，在事證已明之情況下，若仍不認為構成刑法第一百四十
      六條之妨害投票，則法律將形同具文，且眛於社會事實。公職人員選舉罷免法
      第四條第一項固規定：「選舉人、候選人年齡及居住期間之計算，均以算至投
      票日前一日為準，並以戶籍登記簿為依據。」然參照同法第十五條第一項：「
      有選舉權人在各該選舉區繼續居住四個月以上者，為公職人員選舉各該選舉區
      選舉人。」及同法施行細則第二條之一規定：「本法第四條居住期間之計算所
      依據之戶籍登記，應由戶籍機關切實查察，其遷入登記不實者，應依法處理。
      」益明該法之立法意旨，重在選舉人於選舉區實際居住之事實，而非形式上之
      戶籍登記，戶籍登記簿僅為該四個月繼續居住期間起算點，在客觀上不得不然
      之判斷依據。而前揭公職人員選舉罷免法第十五條第一項規定，依其文義解釋
      ，係以有選舉權人在各該選舉區繼續居住滿四個月以上，為取得各該選舉區選
      舉人資格之要件。揆其立法意旨，無非以民選公職人員係代表人民行使公權力
      ，由各該選舉區選出者，自應獲得各該選區居民多數之支持與認同，始具實質
      代表性，並符合選賢與能，及主權在民之精神。尤其地方公職人員選舉之結果
      ，關係各該地區公共行政管理、資源分配或公共事務之監督，與各該地區居民
      之生活及利益息息相關。且各該地區之實際需要如何？何項公共事務應興應革
      ？以及各該選舉區候選人中何人適合擔任此項公職，而得以最妥善適當執行公
      權力？應屬實際居住於該地區已有一定時間以上之居民知之最詳，感受最切。
      因此，由具有該項資格之選舉權人投票選舉該選區之地方公職人員，較能達到
      選賢與能，造福鄉梓之目的。反之，如有選舉權人未曾於該選舉區內居住，或
      居住期間尚未達一定時間者，依上開意旨反面解釋，自不適於選舉該選舉區之
      公職人員。今若有選舉權人為支持某特定候選人及符合上開公職人員選舉罷免
      法之規定，而以上述手段將戶籍虛報遷入該選舉區，其妨害選舉之純正及公平
      性之意圖，灼然至明，自非法律所允許。（最高法院八十九年度台上字第九三
      八號、八十八年度台上字第五八九五號刑事判決參照）
（五）末按人民有居住及遷徙之自由；又人民有選舉、罷免、創制、複決之權，憲法
      第十條、第十七條固均著有明文，然所謂居住遷徙自由及選舉權，並非漫無限
      制，得任意行使，在為防止妨礙他人自由，避免緊急危難，維持社會秩序，或
      增進公共利益所必要者，仍得以法律限制之，憲法第二十三條亦定有明文，此
      即所謂法律保留原則。戶籍法第二十條至第二十二條所規定之遷出、遷入登記
      及同法第五十四條對故意為不實申請者之處罰；公職人員選舉罷免法第十五條
      第一項有選舉權人在各該選舉區繼續居住四個月以上者，為公職人員選舉各該
      選舉區選舉人之規定，其目的在於戶籍管理、維護社會秩序及選舉之公平性，
      均係為維護社會秩序之必要，而對人民居住遷徙自由及選舉權所附加之限制。
      是以依憲法規定，人民固有遷徙之自由，但並無為投票發生不正確之結果之自
      由。（最高法院八十九年度台上字第九三八號刑事判決參照）綜上所述，被告
      乙○○等人共同以虛報遷入戶籍之非法方法，使非實際居住於上開選舉區之人
      取得選舉權，進而參與投票，自屬刑法第一百四十六條所規定之範疇，與憲法
      所保障之遷徙自由無關。被告丙○○等人所辯，皆顯係卸責之詞，不足採信，
      本件事證明確，被告等犯行均堪以認定。
三、核被告丙○○、丁○○、戊○○等所為，均犯刑法第一百四十六條第一項之以非
    法之方法，使投票發生不正確之結果罪。被告丙○○、丁○○、戊○○三人就上
    開犯行，有犯意之聯絡與行為之分擔，均為共同正犯。
四、原審未察，遽為被告丙○○、丁○○、戊○○均無罪之諭知，自有未洽。檢察官
    上訴意旨，執此指摘原判決不當，為有理由，自應由本院將原判決關於丙○○、
    丁○○、戊○○部分撤銷改判。爰審酌被告等人均無前科，素行良好，將戶籍遷
    回老家，係為支持自己之親人，情節較輕等一切情狀，各量處有期徒刑二月，並
    均諭知如易科罰金，各以參百元折算壹日。末查被告等前未受有期徒刑以上刑之
    宣告，有台灣高等法院被告全國前案紀錄表三份附卷可稽，其受此次偵審程序及
    科刑判決之教訓後，當知警惕而無再犯之虞，且其等所以遷移戶口，係投給自家
    親戚，已如前述，本院認其等所受有期徒行之宣告，以暫不執行為適當，併宣告
    被告等均緩刑三年。
貳、上訴駁回無罪部分（即乙○○部分）：
一、公訴意旨另以：乙○○與丙○○為夫妻，丁○○、戊○○為乙○○、丙○○之子
    ，四人（丙○○、丁○○、戊○○已經本院認定有罪如前）明知其等並無遷移至
    戶籍地實際居住意思，為冀求其等支持之澎湖縣白沙鄉（下稱白沙鄉）講美村第
    十七屆村長候選人蕭文致（即乙○○之胞弟）能順利當選連任，竟共同基於妨害
    投票結果正確之犯意聯絡，以虛報遷出、遷入戶口之非法方法（俗稱幽靈人口）
    ，委託之蕭文致之妻廖春燕，持丙○○、丁○○、戊○○等人之國民身分證、印
    章、戶口名簿等辦理戶籍遷移所需之證件，於九十一年一月二十四日，向白沙鄉
    戶政事務所虛報遷出原戶籍地址即台北縣中和市○○路四二八巷五弄六號三樓（
    簡稱原籍地），改遷入白沙鄉講美村講美四十號之一（簡稱現籍地），俾於九十
    一年六月八日舉行之澎湖縣第十七屆鄉市民代表及村里長選舉（白沙鄉講美村選
    區）時，前往白沙鄉講美村第六十九投開票所圈選蕭文致。迨九十一年六月八日
    投票日當甲，丙○○等人均前往上述投開票所進行投票，致使白沙鄉鄉民代表及
    講美村村長選舉投票發生不正確之結果。認乙○○亦涉犯刑法第一百四十六條第
    一項之妨害投票結果正確罪嫌云云。
二、按犯罪事實應依證據認定之，無證據不得推定其犯罪事實。又不能證明被告犯罪
    者，應諭知無罪之判決，刑事訴訟法第一百五十四條、第三百零一條第一項分別
    定有明文。又事實之認定，應憑證據，如未能發現相當證據，或證據不足以證明
    ，自不能以推測或擬制之方法，為裁判基礎（最高法院四十年台上字第八六號判
    例參照）。且認定犯罪事實所憑之證據，雖不以直接證據為限，間接證據亦包括
    在內，然而無論直接證據或間接證據，其為訴訟上之證明，須於通常一般之人均
    不致有所懷疑，而得確信其為真實之程度者，始得據為有罪之認定，倘其證明尚
    未達到此一程度，而有合理之懷疑存在而無從使事實審法院得有罪之確信時，即
    應由法院為諭知被告無罪之判決（最高法院七十六年台上字第四九八六號判例參
    照）。
三、本件公訴人以乙○○違犯上開妨害投票正確罪，無非係以白沙鄉戶政事務所與澎
    湖縣警察局白沙分局（下稱白沙分局）會同查處結果，其等無實際長期居住於現
    籍地之事實，並經該管戶政事務所列為異常遷入人口，復於九十一年六月八日澎
    湖縣第十七屆鄉市民代表及村里長（白沙鄉講美村選區）選舉時，前往白沙鄉鎮
    海村第六十九投開票所進行投票，有澎湖縣選舉委員會製作之「臺灣省澎湖縣第
    十七屆鄉市民代表及村里長選舉選舉人名冊」影本，白沙鄉戶政事所製作之「委
    託遷入戶籍名冊」、「遷入戶籍登記申請書」影本、委託書影本，及班機艙單影
    本等件在卷可稽，其等遷移戶籍後，既未實際長期居住於該處，目的在符合公職
    人員選舉罷免法繼續居住四個月以上之規定而投票予某一候選人，並進而投票，
    應認其等有妨害投票結果正確之犯意聯絡等為論據。
四、訊據被告乙○○矢口否認涉犯妨害投票結果正確之犯行，辯稱：現籍地係伊老家
    ，今年（指九十一年）到目前為止住在澎湖比較多，因伊弟媳廖春燕住在老家附
    近，比較方便，始委託廖春燕幫忙辦理遷戶籍，且遷戶籍後大部分都與父母親住
    在該址，同戶籍尚有兄嫂及姪子姪女們，而遷戶籍之真正原因是到目前為止伊還
    沒有固定工作，來來去去比較方便云云。
五、經查：被告乙○○之原籍地在台北縣中和市，於九十一年一月二十四日，委託廖
    春燕持其國民身分證、印章、戶口名簿等辦理戶籍遷移所需之證件，向白沙鄉戶
    政事務所申報遷出原戶籍地址即台北縣中和市○○路四二八巷五弄六號三樓，改
    遷入白沙鄉講美村講美四十號之一一節，有「遷入戶籍登記申請書」影本、委託
    書影本附卷可參。又其確有於九十一年六月八日澎湖縣第十七屆鄉市民代表及村
    里長（白沙鄉講美村選區）選舉時，前往白沙鄉講美村第六十九投開票所進行投
    票，此有澎湖縣選舉委員會製作之「臺灣省澎湖縣第十七屆鄉市民代表及村里長
    選舉選舉人名冊」影本，及班機艙單影本等附卷可稽，固堪認定。惟被告乙○○
    於上開時間遷入現籍地後，大部分時間留住現籍地一情，亦有白沙分局九十一年
    十一月二十六日白警分三字第０九一００二三五一四號函之查訪紀錄表及現場平
    面圖附卷可考，其有繼續住居在現籍地，洵堪採信。則被告乙○○既確實居住於
    現籍地，並無虛偽，其依法至投開票所進行投票，無論其圈選何人，均係法律所
    准許，並無妨害投票結果正確之可言。此外又查無其他任何積極之證據，足認被
    告乙○○有上述犯行，被告乙○○被訴犯罪尚屬不能證明。
六、原審因而為被告乙○○無罪之判決，核無不合，檢察官上訴意旨，仍執前詞，指
    摘原判決此部份不當，為無理由，應予駁回。
參、被告等經合法傳喚，無正當之理由不到庭，爰不待其等陳述逕行判決。
據上論結，應依刑事訴訟法第三百六十八條、第三百六十九條第一項前段、第三百七
十一條、第三百六十四條、第二百九十九條第一項前段，刑法第二十八條、第一百四
十六條第一項、第四十一條第一項、第七十四條第一款、罰金罰鍰提高標準條例第二
條，判決如主文。
本案經檢察官王登榮到庭執行職務。
中      華      民      國      九十二      年    四    月    二十三    日
                              臺灣高等法院高雄分院刑事第九庭
                                  審判長法官張明松
                                        法官  張盛喜
                                        法官  任森銓
右正本證明與原本無異。
乙○○不得上訴。
其餘如不服本判決應於收受本判決後十日內向本院提出上訴書狀，其未述上訴理由
者，並得於提起上訴後十日內向本院補提理由書狀（均須按他造當事人之人數附繕本
)「切勿逕送上級法院」。
                                      書記官  施耀程
中      華      民      國      九十二      年    四    月    二十五    日
附錄：本判決論罪科刑法條：
刑法第一百四十六條第一項：
以詐術或其他非法之方法，使投票發生不正確之結果或變造投票之結果，處五年以下
有期徒刑。
                                                                    Ａ


司法院資訊處製作；財團法人民間司法改革基金會備份。
